臺灣臺南地方法院民事判決
111年度訴字第453號
原      告  柏陽建設開發有限公司

法定代理人  黃世合  
訴訟代理人  蘇文奕律師
            陳郁芬律師
被      告  楊木松  
上  一  人
訴訟代理人  楊竣賀  
被      告  沈陳金桂
            李佳容  
上  一  人
訴訟代理人  高添茂  

被      告  謝建平  
            徐銘俊  
            徐銘億  
            徐銘豐  


兼  上三人
共      同
訴訟代理人  徐銘興  
上列當事人間請求確認通行權存在等事件，經本院於民國111年9
月12日言詞辯論終結，判決如下：
    主    　文
一、確認原告就被告楊木松所有坐落臺南市○○區○○○段000 地號
    土地如附圖一所示940-A部分、面積22.38平方公尺，及被告
    楊木松、沈陳金桂、李佳容、謝建平、徐銘俊、徐銘億、徐
    銘豐、徐銘興所共有坐落同段941地號土地，如附圖一所示9
    41-A部分、面積194.95平方公尺與941-C部分、面積10.91平
    方公尺之土地有通行權存在。
二、被告不得為任何妨害原告通行前項通行權範圍土地之行為。
三、被告應容忍原告於第一項通行權範圍之土地上鋪設柏油道路
    及興建因建築需要能供通行、汲水、電力、電信、有線電視
    、瓦斯管、排水系統或其他以特定便宜之用為目的之設施。
四、訴訟費用由原告負擔。
    事實及理由
壹、程序方面：
一、按確認法律關係之訴，非原告有即受確認判決之法律上利益
    者，不得提起之，民事訴訟法第247條第1項前段定有明文。
    此所謂即受確認判決之法律上利益，是指法律關係之存否不
    明確，原告主觀上認其在法律上之地位有不安之狀態存在，
    且此種不安之狀態，能以確認判決將之除去者而言，若縱經
    法院判決確認，亦不能除去其不安之狀態者，即難認有受確
    認判決之法律上利益（最高法院52年度台上字第1240號民事
    判決意旨可資參照）。本件原告主張其就被告楊木松所有坐
    落於臺南市○○區○○○段000地號土地（下稱系爭940地號土地
    ）如附圖一所示940-A部分（面積22.38平方公尺），及被告
    楊木松、沈陳金桂、李佳容、謝建平、徐銘俊、徐銘億、徐
    銘豐、徐銘興所共有坐落於同段941地號土地（下稱系爭941
    地號土地），如附圖一所示941-A部分（面積194.95平方公
    尺）與941-C部分（面積10.91平方公尺）之土地，有通行權
    存在，惟為被告8人所否認，則原告得否通行系爭940、941
    地號土地之狀態不明，其法律上之地位顯處於不安之狀態，
    且此不安狀態能以本件確認判決予以除去，是原告自有提起
    本件確認之訴之利益存在。
二、按不變更訴訟標的，而補充或更正事實上或法律上之陳述者
    ，非為訴之變更或追加，民事訴訟法第256條定有明文。查
    原告起訴時就系爭940、941地號土地之所有權人，以及請求
    確認通行之範圍均未表明（新司調字卷第13至18頁），嗣於
    查得系爭940、941地號土地登記謄本，以及本院會同臺南市
    麻豆地政事務所（下稱麻豆地政事務所）人員勘驗測量後，
    原告再陸續具狀補充、更正（訴字卷第61至63、363至366頁
    ），核與前揭規定相符，應予准許。
三、被告沈陳金桂、謝建平經合法通知，無正當理由，未於最後
    一次言詞辯論期日到場，核無民事訴訟法第386條各款所列
    情形，爰依原告之聲請，由其一造辯論而為判決。
貳、實體方面：
一、原告起訴主張：
　㈠坐落於臺南市○○區○○○段000○000地號土地（下稱系爭931、93
    4地號土地）為原告所有，系爭940地號土地為被告楊木松所
    有，系爭941地號土地為被告楊木松、沈陳金桂、李佳容、
    謝建平、徐銘俊、徐銘億、徐銘豐、徐銘興所有。系爭931
    、934地號土地無法連接公路，四周所圍繞著均為他人之土
    地，屬袋地，致無法為通常之使用，原告自得依據民法第78
    7條第1項規定，請求通行周圍地以至公路。
　㈡系爭931地號土地之使用分區為住宅區，系爭934地號土地使
    用分區為道路用地，系爭940、941地號土地使用分區亦為道
    路用地，且現況亦是供道路使用，系爭931、934地號土地經
    由如附圖一所示編號940-A、941-A、941-C範圍可通行至南
    邊的12公尺道路，為系爭931、934地號土地與公路相連接之
    最短路徑。
　㈢因被告8人阻擾原告通行系爭940、941地號土地，且系爭931
    地號土地為建築用地，是原告自得依據民法第786、787、78
    8條規定，請求被告8人於原告通行如附圖一編號940-A、941
    -A、941-C範圍內不得有妨害之舉，且應容忍原告鋪設柏油
    道路及興建因建築需要能供通行、汲水、電力、電信、有線
    電視、瓦斯管、排水系統或其他以特定便宜之用為目的之設
    施等語。
　㈣為此，提起本件訴訟，並聲明如主文第一至三項所示。
二、被告之抗辯：
　㈠被告楊木松、沈陳金桂、李佳容、徐銘俊、徐銘億、徐銘豐
    、徐銘興：系爭931、934地號土地與北鄰之坐落於臺南市○○
    區○○○段000○000○000地號土地間存有一條寬約3.3公尺，且
    供公眾通行長達40、50年之久的現有巷道，並與系爭931、9
    34地號土地齊高，現況均為空地，原告自可經由該巷道對外
    聯絡道路。且依據原告所提之資料可知，原告原選擇從系爭
    931地號土地北側對外連接道路，並指定建築線，惟嗣因原
    告不願負擔取得北鄰土地所有權人同意所需增加之成本，方
    提起本件訴訟。然原告是否有通行成本之增加，並不會改變
    原告通行北鄰土地是對周圍地損害最少之事實。原告主張通
    行系爭940、941地號土地，惟該2塊土地與系爭931、934地
    號土地間地勢落差達2至3公尺，臺南市大內區公所為免民眾
    發生危險，特別在該處加裝鐵製欄杆，防止民眾或車輛不慎
    掉落，故系爭940、941地號土地顯然無法供原告通行。又原
    告如以系爭940、941地號土地向主管機關申請指定建築線，
    是否會獲核准為未知數，若否，則系爭940、941地號土地將
    不足敷袋地建築之基本需求，無法達成袋地為通常使用之目
    的。再者，系爭940、941地號土地旁約有10戶之高齡長輩及
    小孩居住，日後原告興建房屋施工時，大型機具及工程車頻
    繁出入，容易導致人車爭道之危險，抑或將來房屋興建完成
    住戶入住後，此道路是否足以承受眾多車輛出入之交通流量
    ，亦均應列入考量。綜上，審酌系爭931、934、940、941地
    號土地之位置、地勢、面積、用途、社會環境變化等因素，
    及比較衡量袋地及周圍地所有人雙方之利益及損害，與是否
    可達成袋地為通常使用之目的，原告主張通行如附圖一所示
    之940-A、941-A、941-C部分範圍，並非屬損害最少之處所
    及方法，應予駁回等語，並聲明：原告之訴駁回。
　㈡被告謝建平未於本院言詞辯論期日到場，亦未提出書狀作何
    聲明或陳述。　
三、得心證之理由：
　㈠原告主張系爭931、934地號土地為原告所有，其中系爭931地
    號土地之使用分區為住宅區，系爭934地號土地之使用分區
    為道路用地；系爭931、934地號土地未鄰接公路，與其接壤
    之周圍土地均非原告所有；系爭940地號土地為被告楊木松
    所有，其使用分區為自來水事業用地；系爭941地號土地為
    被告楊木松、沈陳金桂、李佳容、謝建平、徐銘俊、徐銘億
    、徐銘豐、徐銘興所共有，使用分區為道路用地等情，有土
    地登記謄本、地籍圖謄本、地籍圖資以及都市計畫土地使用
    分區證明書等（新司調字卷第23至29、43、45、53至63頁；
    訴字卷第95頁）在卷為憑，且為被告8人所無爭執，是此部
    分事實自能先予認定。
　㈡按土地因與公路無適宜之聯絡，致不能為通常使用者，土地
    所有人得通行周圍地以至公路；有通行權人，應於通行必要
    之範圍內，擇其周圍地損害最少之處所及方法為之，民法第
    787條第1項、第2項前段定有明文。次按民法第787條第1項
    有關「袋地必要通行權」之土地所有人得通行周圍地以至公
    路之規定，其「周圍地」並非僅指以與不通公路土地直接相
    毗鄰者為限。如不通公路之土地，與公路之間，有2筆以上
    不同所有人之土地相鄰，為達通行公路之目的，亦得主張通
    行該周圍地（最高法院91年度台上字第1846號民事判決意旨
    參照）。再按所謂袋地通行權，其性質為因法律規定所生袋
    地所有人所有權內容之擴張，周圍地所有人所有權內容之限
    制，雖為周圍地之物上負擔，然周圍地所有人並無犧牲自己
    重大財產利益，以實現袋地所有人最大經濟利益之義務。又
    袋地通行權紛爭事件，當事人就袋地通行權是否存在及其通
    行方法，互有爭議，法院即須先確認袋地對周圍地有無通行
    權，待確認通行權後，次就在如何範圍及方法，屬通行必要
    之範圍，由法院依社會通常觀念，斟酌袋地之位置、面積、
    用途、社會變化等，並就周圍地之地理狀況、相關公路之位
    置，與通行地間之距離，周圍地所有人之利害得失等因素，
    比較衡量袋地及周圍地所有人雙方之利益及損害，綜合判斷
    是否為損害周圍地最少之處所及方法，不受當事人聲明之拘
    束，由法院在具體個案中依全辯論意旨加以審酌後，依職權
    認定適當之通行方案，具有形成訴訟性質（最高法院111年
    度台上字第1201號民事判決意旨可資參照）。
　㈢本院考量：
　⒈系爭931地號土地業經分割出坐落於臺南市○○區○○○段00000○0
    00000地號等多筆土地，原告並已於111年2月23日領得該等
    土地上之建築執照，預計於其上建築總計15棟（每棟1戶）
    地上3層之建物，有地籍圖謄本以及建築執照等（訴字卷第2
    13至243頁）在卷可查，堪認系爭931地號土地確有對外連接
    公路之迫切需求。
　⒉附圖一所示940-A、941-A部分現況均為柏油道路，系爭931、
    934地號土地可經由附圖一所示941-C部分通過940-A、941-A
    部分，再往南約71.609公尺後連接公路，與公路之連接處寬
    度則為3公尺，此有本院111年6月17日勘驗測量筆錄以及現
    場照片、麻豆地政事務所111年8月9日所測量字第111007656
    8號函所檢附之複丈成果圖（即附圖一）等（訴字卷第165至
    177、273至275頁）在卷為證。又系爭941地號土地使用分區
    為道路用地，已如前述，則原告請求通行如附圖一所示940-
    A、941-A、941-C部分，實與該等部分之現況及都市計畫目
    的相符。
　⒊系爭931、934地號土地北側雖鄰接現況可供通行、鋪設柏油
    、路寬約3公尺之道路（下稱系爭北邊道路），且該道路與
    系爭931、934地號土地間無高低之落差，能連接縣道南181
    ，連接處寬約8公尺，此情固有前述勘驗測量筆錄以及現場
    照片等（訴字卷第165至167、177至185頁）在卷可憑。惟從
    附圖二之地籍圖觀之，可知該道路（即附圖二上北側之條狀
    路線，訴字卷第83頁）相較於附圖一所示940-A、941-A、94
    1-C部分，距離明顯更長，且由東至西依序約經過坐落於臺
    南市大內區石仔瀨段929、928、927、926、899、873等地號
    土地，該等土地分屬多位不同的所有權人，且與系爭940、9
    41地號土地所有權人完全不同，此有土地查詢資料（訴字卷
    第109至121頁）在卷可證，由此情可認倘原告經由系爭北邊
    道路對外通行，勢亦將影響行經土地所有權人之權益。
　⒋再者，原告曾委託他人申請坐落於臺南市大內區石仔瀨段917
    、925、926、927、928、929、930、931地號等8筆土地為現
    有巷道，惟經110年度臺南市現有巷道評議小組（都市計畫
    地區分組）第6次會議評議為不同意，且要求申請人修正建
    築線指示（定）申請書圖，此有臺南市大內區公所110年11
    月19日所農建字第1100788558號函（訴字卷第93頁）在卷可
    憑；又被告徐銘興亦提出前述8筆土地之地主不同意建築線
    指示在該等土地上之會議記錄，有臺南市大內區公所110年8
    月13日所農建字第1100541640號函（訴字卷第387至388頁）
    在卷可參，據此可證系爭北邊道路之所有權人反對原告所有
    之系爭931、934地號土地經過該處對外連接公路，且系爭93
    1地號土地上之建築物亦非將建築線指定於系爭北邊道路。
　⒌準此，在受影響土地所有權人均未同意的情況下，原告請求
    通行附圖一所示940-A、941-A、941-C部分，應屬路徑最短
    ，且與土地使用現況以及都市計畫相符之通行方式，核屬對
    周圍地損害最少之處所。
　⒍除謝建平以外之被告雖抗辯系爭931、934地號土地與系爭940
    、941地號土地相鄰部分存有2至3公尺之落差，通行上明顯
    較系爭北邊道路不易；又附圖一所示940-A、941-A、941-C
    部分因其東側緊鄰建物，有為數不少的小孩與老人居住在此
    ，倘若原告借道此處通行，將產生人車爭道之危險，反觀系
    爭北邊道路沿途多為空地，無此問題等情。惟土地之間的落
    差並非不能透過工程技術解決，且此為原告於系爭931、934
    地號土地上需自行負擔費用解決之問題，難認有造成系爭94
    0、941地號土地所有權人損害之情況。又系爭北邊道路旁雖
    多為空地，惟無證據可認其將來不能作為種植或建築使用，
    是當不能以假設之情況來證明系爭北邊道路相較於附圖一所
    示940-A、941-A、941-C部分，為系爭931、934地號土地於
    對外通行時對周圍地造成損害最少之處所。
　⒎又按有通行權人於必要時，得開設道路；土地所有人非通過
    他人之土地，不能設置電線、水管、瓦斯管或其他管線，或
    雖能設置而需費過鉅者，得通過他人土地之上下而設置之，
    民法第788條第1項本文以及第786條第1項本文分別定有明文
    。查附圖一所示940-A、941-A、941-C部分既經本院認定原
    告有通行權存在，且原告已將系爭931地號土地分割出多筆
    建築用地，並已取得建築執照，則為施工以及因應將來所增
    加之通行需求，當有強化原有路面以及設置相關因建築所需
    之設施的必要性，是原告請求被告8人應容忍原告於附圖一
    所示940-A、941-A、941-C部分之土地上鋪設柏油道路及興
    建因建築需要能供通行、汲水、電力、電信、有限電視、瓦
    斯管、排水系統或其他以特定便宜之用為目的之設施，核屬
    有據，當應准許。
四、綜上所述，原告主張依民法第786條第1項本文、787條第1項
    、第788條第1項本文規定，請求判決如主文第一至三項所示
    ，為有理由，應予准許。
五、本件事證已臻明確，兩造其餘攻擊或防禦方法及舉證，經本
    院審酌後，認為均不足以影響本判決之結果，爰不逐一論述
    ，附此敘明。
六、末按因敗訴人之行為所生之費用，按當時之訴訟程度，為伸
    張或防衛權利所必要者，法院得酌量情形，命勝訴之當事人
    負擔其全部或一部，民事訴訟法第81條第2款定有明文。本
    件被告8人為防衛其權利而未同意原告之請求，所為訴訟行
    為可認在防衛其權利所必要之範圍內，且於法院判決前，被
    告8人所有土地應供原告通行之範圍、方式均不明確，實難
    認被告8人有不主動履行法定義務之情事。是若令提供土地
    讓原告通行之被告8人，再行負擔訴訟費用，實非事理之平
    ，故本院爰依上開規定，命勝訴之原告負擔全部訴訟費用。
七、訴訟費用負擔之依據：民事訴訟法第81條第2款。　　　　
中　　華　　民　　國　　111 　年　　9 　　月　　19　　日
                  民事第五庭    法    官　廖建瑋
以上正本係照原本作成。
如對本判決上訴，須於判決送達後20日內向本院提出上訴狀。
如委任律師提起上訴者，應一併繳納上訴審裁判費。
中　　華　　民　　國　　111 　年　　9 　　月　　19　　日
                               書 記 官  鄭梅君